【裁判字號】    94,易,1903
【裁判日期】    950831
【裁判案由】    侵占
【裁判全文】
臺灣臺北地方法院刑事判決              94年度易字第1903號
公  訴  人  臺灣臺北地方法院檢察署檢察官
被      告  乙○○
                      號
選任辯護人  鄭文婷律師
上列被告因侵占案件，經檢察官提起公訴（93年度偵續字第218號）
，本院判決如下：
    主  文
乙○○無罪。
    理  由
一、公訴意旨略以：乙○○係麗騰鞋業製品廠 (下稱麗騰鞋廠)
    現任股東之一，該鞋廠原係由丁○○、戊○○及乙○○之夫
    陳國柱共同出資，於民國八十年六月設立，後因陳國柱罹癌
    ，故於八十四年七月麗騰鞋廠至香港註冊時，公司股東改為
    乙○○ (股分百分之四十)、丁○○ (股份百分之三十三)、
    伍庭賢 (百分之二十七)三人。該鞋廠於八十一年至八十二
    年間以公司盈餘加上股東出資購地興建廠房，至八十三年四
    月新廠落成時，經股東協議以每月提列廠房租金支出新台幣
    ( 下同)二十三萬元分配予股東之方式回饋股東。丁○○因
    持有三分之一股權，故每月可分得七點六七萬元，至同年十
    二月底，共計已分得租金六十九萬元。另股東戊○○因未參
    與購地興建廠房，故未能分得租金。後戊○○並於八十四年
    一月二十三日將持有之百分之十七股權轉讓予乙○○，丁○○亦於八十五年十二月七日與乙○○簽訂股權異動草約，將
    所持有之麗騰鞋廠三分之一股權以七百五十萬元轉予乙○○
    。詎乙○○明知丁○○於八十五年十二月七日前仍持有麗騰
    鞋廠三分之一股權，竟仍基於為自己不法所有之意圖，將自
    己持有自八十四年一月起至八十五年十二月七日止，應分配
    予丁○○之租金累計共一百七十六萬三千三百三十三元，侵
    占入己，因認乙○○涉犯刑法第三百三十五條第一項之侵占
    罪嫌。
二、本件檢察官起訴認被告乙○○侵占告訴人丁○○一百七十六
    萬三千三百三十三元，而告訴人主張系爭之麗騰公司雖係香
    港公司，麗騰製鞋廠係大陸鞋廠，然麗騰公司及鞋廠之主要
    投資、經營者均係臺灣人，麗騰公司及鞋廠相關之薪資、費
    用，均係在臺灣結算，或利用設於臺灣之銀行戶頭存匯，故
    侵占之犯罪地係在中華民國領域內，本院自得予以審判，先
    予敘明。
三、按犯罪事實應依證據認定之，無證據不得認定其犯罪事實。
    又不能證明被告犯罪者，應諭知無罪之判決，刑事訴訟法第
    一百五十四條第二項、第三百零一條第一項分別定有明文。
    再按，事實之認定，應憑證據，如未能發現相當證據，或證
    據不足以證明，自不能以推測或擬制之方法，為裁判基礎；
    且認定不利於被告之事實須依積極證據，苟積極證據不足為
    不利於被告事實之認定時，即應為有利於被告之認定；另認
    定犯罪事實所憑之證據，雖不以直接證據為限，間接證據亦
    包括在內，然無論直接證據或間接證據，其為訴訟上之證明
    ，須於通常一般之人均不致有所懷疑，而得確信其為真實之
    程度者，始得據之為有罪之認定，倘其證明尚未達到此一程
    度，而有合理之懷疑存在，無從使事實審法院得有罪之確信
    時，即應由法院為諭知被告無罪之判決（最高法院四十年臺
    上字第八六號、三十年上字第八一六號、七十六年臺上字第
    四九八六號判例要旨參照）。
四、本案檢察官認被告涉犯刑法第三百三十五條第一項之侵占罪
    ，係以告訴人之指訴，證人戊○○之證述、麗騰鞋廠公司章
    程、中華人民共和國深圳市龍崗區人民法院民事判決書二份
    、臺灣桃園地方法院檢察署八十六年度偵字第四八七二號不
    起訴處分書、被告乙○○於八十六年二月二十二日發予告訴
    人之律師函、陳國柱生前親筆核算手稿、麗騰鞋廠八十四年
    、八十五年之月損益表等為主要論據，訊據被告乙○○堅決
    否認有何侵占犯行，辯稱：被告與告訴人丁○○纏訟多年，
    被告向來對於告訴人之股權存疑，亦不清楚告訴人是否確有
    實際出資。依告訴人提出之麗騰公司八十五年一月一日資產
    負債表顯示，麗騰公司已將累積盈餘轉為股本，且累積盈餘
    已呈負數，亦即麗騰公司並沒有實際分配盈餘之情形，因此
    各股東包括被告及告訴人在內均無實際獲得現金利益。雖依
    告訴人提出之八十四、八十五年度麗騰公司之損益表可知，
    麗騰公司雖曾提列租金支出每月二十三萬元，但該租金並未
    確實以現金支出，僅係會計作帳，被告亦未收受應屬於告訴
    人之租金後，再將之侵占，無何侵占之犯行，況被告之夫於
    八十五年一月一日過世前，被告對於麗騰公司及麗騰鞋廠之
    業務，並未多加接觸，更無可能於八十四年一月起即侵占告
    訴人之款項等語。
五、經查：
(一)本件告訴人在大陸地區曾以被告剝奪其麗騰鞋廠之股東權益
    為由，對被告提出侵權行為損害賠償之民事訴訟，上開案件
    並經深圳市龍崗區人民法院 (二０００)龍法民字第三一五
    號民事判決及廣東省深圳市中級人民法院 (二００一)深中
    法民字終字第一一號民事終審判決，有上開民事判決影本各
    一份存卷可憑 (見九十二年度偵字第八四一一號案卷第一０
    一頁至第一一七頁)。上開民事訴訟就麗騰鞋廠及香港麗騰
    公司之設立、股東出資、股權登記移轉情形，認定略以：「
    香港麗騰公司於七十九年六月五日註冊成立，其股東為陳國
    柱、乙○○，八十四年八月三日丁○○被註冊登記為香港麗
    騰公司之股東，八十五年六月五日，該公司股東變更為乙○○、丁○○及乙○○之胞弟伍庭賢，丁○○在該公司之股份
    為百分之三十三，現仍維持原股權未變動 (判決日期為九十
    年六月六日)。八十二年十月十八日，香港麗騰公司在深圳
    市龍崗區開辦了屬於【三來一補企業】之麗騰鞋廠，丁○○
    在該鞋廠任職至八十五年八月離開。」，此部分事實，告訴
    人及被告均不爭執，核先敘明。
(二)依檢察官起訴書所載之犯罪事實，八十四年七月間麗騰公司
    股東改為被告 (百分之四十)、告訴人 (百分之三十三) 及
    伍庭賢 (百分之二十七)等三人，然依上開民事判決所認定
    之事實，八十四年八月三日告訴人始被註冊為麗騰公司之股
    東，八十五年六月五日，股東才變更為被告、丁○○及伍庭
    賢三人，是檢察官起訴書所載之時間，與事實容有出入。再
    者，檢察官認被告侵占告訴人款項 (以股權百分之三十三計
    算)之時間係自八十四年一月起，然斯時告訴人尚未登記為
    香港麗騰公司之股東，告訴人何由主張可依股份百分之三十
    三取得相關款項？被告又何以持有告訴人依股權百分之三十
    三可得之款項？此部分之事實，尚有未明。再者，檢察官認
    八十三年四月新廠落成時，股東曾協議以每月提列廠房租金
    支出二十三萬元分配予股東之方式回饋股東。惟究竟何人參
    與該次協議，協議之內容為何？此部分並無書面證據可佐，
    而告訴人於本院準備程序中指稱：該次協議僅其與陳國柱參
    加，八十四年二、三月間其與陳國柱在台灣結算八十三年度
    的帳，被告在場，並表示租金部分有記帳云云 (見本院九十
    五年三月十五日準備程序筆錄)。有關此部分之事實為被告
    所否認，而陳國柱業已病逝，究竟八十三年四月有無協議？
    協議內容為何？尚無從僅依告訴人之主張即予認定，況依被
    告之入出境資料，被告於八十三年、八十四年間，出國之次
    數各有二次，停留之期日並不長，依其入出國境之情形，亦
    無法認定被告於陳國柱生病後，在八十三年、八十四年間，
    確已實際成為麗騰公司及麗騰鞋廠之負責人，是縱認告訴人
    與陳國柱間存有某項協議，該協議是否拘束被告，被告是否
    知悉詳細情形，均有未明，自無法依此即推認被告與告訴人
    間嗣後因鞋廠經營問題而產生之股權或投資糾紛，有何意圖
    為自己不法所有之主觀犯意。
(三)告訴人雖提出麗騰鞋廠八十四年、八十五年之月損益表 (見
    九十二年度偵字第八四一一號卷第五十頁至第五十七頁)，
    欲以證明麗騰鞋廠每月確有提列租金支出二十三萬元，但被
    告就其應分得之百分之三十三予以侵占等情，惟被告辯稱：
    作帳時雖有列租金支出，但這是會計作帳，並不是實際支出
    等語 (見九十二年度偵緝字第一九三九號卷第二十四頁)，
    核與證人即麗騰鞋廠記帳人員丙○○證稱：其知道有帳列租
    金之事情，但並沒有提列及交付租金之事實，八十三年間，
    其並不知有交付六十九萬元之租金予告訴人丁○○等語 (見
    本院九十五年八月九日審判筆錄)相符，亦與證人即會計師
    甲○○證稱：麗騰公司八十四年二月二十八日之累積盈餘是
    三百十四萬四千六百十四元，八十五年二月二十九日股本變
    成七百十四萬四千六百十四元，應該是累積盈餘轉增資，把
    累積盈餘轉成股本，並未實際分現金給股東，依卷內資料，
    麗騰公司於八十五年二月二十九日是虧損二百六十七萬一千
    七百十四元，看不出公司有實際支付租金，因為公司的現金
    已經變成負數，除非股東拿錢出來支付這筆租金，有可能是
    會計做帳帳面上的記載而已等語相符 (見本院九十五年四月
    二十六日審判筆錄)。而告訴人亦未提出任何具體證據或相
    關具體之憑據以資認定麗騰鞋廠股東間確曾於八十三年四月
    間有做成何種協議，是檢察官於起訴書所載八十三年四月新
    廠落成時，麗騰鞋廠股東協議以每月提列廠房租金支出二十
    三萬元分配予股東之方式回饋股東，尚嫌乏據。至於起訴書
    所載，告訴人丁○○因持有三分之一股權，每月可分得七點
    六七萬元，至同年十二月底，共計已分得租金六十九萬元等
    情，並無相關證據足資佐證，告訴人於偵查中亦自承其並未
    實際取得八十三年四月份至十二月份在租金部分應分得之六
    十九萬元，此筆錢係轉到新廠房買土地部分做為出資等語(
    見九十三年度偵續字第二一八號案卷第十九頁)。是告訴人
    並未實際收受八十三年四月份至十二月份其計算應得之六十
    九萬元，此與證人丙○○證稱係帳列租金金額，並未實際支
    出，亦屬相符。是告訴人與麗騰鞋廠及麗騰公司股東間，就
    股權更迭，持有股權若干，於原負責人陳國柱病逝 (八十五
    年一月一日)後，有諸多爭議，各股東間為股權糾紛，並於
    大陸地區及臺灣地區互相進行訴訟，本案係股東間有關股權
    之爭議，被告並未實際持有告訴人所指每月其應分得之租金
    ，自無從將該租金易持有為所有，而認為與刑法侵占罪之構
    成要件相當。
(四)證人戊○○雖於偵查中證稱：麗騰鞋廠每月均有提二十三萬
    元租金給陳國柱及丁○○，但陳國柱及丁○○二人如何分這
    筆錢其並不清楚，其於八十四年一月份即將百分之十五之股
    份以三十五萬港幣轉給乙○○等語 (見九十三年度偵續字第
    二一八號案卷第十八頁、第十九頁)，證人對於所謂的每月
    提出二十三萬租金供陳國柱及丁○○分配之內容，並不清楚
    ，且其於八十四年一月份即退出麗騰鞋廠及麗騰公司之經營
    ，其證詞尚難為被告不利之認定。
(五)本件係麗騰鞋廠及麗騰公司股東間，就股權更迭，持有股權
    若干，於原負責人陳國柱病逝後，所生股權爭議，為民事糾
    紛，告訴人與被告並於本院審理時達成和解，告訴人並具狀
    表示本案純係其誤會所致，有協議書、支付和解金之支票及
    刑事撤回告訴狀在卷可憑，綜上，檢察官所舉證據尚不足證
    明被告確有侵占犯行。此外，本院復查無積極證據足以證明
    被告有何檢察官所指犯行，應認不能證明被告犯罪，揆諸上
    開規定及最高法院判例意旨，應為被告無罪之諭知。
據上論斷，應依刑事訴訟法第三百零一條第一項判決如主文。
本案經檢察官蘇維達到庭執行職務
中    華    民    國    95    年    8     月    31    日
                  刑事第九庭審判長    法  官蘇素娥
                                      法  官黃紹紘
                                      法  官林怡秀
上正本證明與原本無異。
如不服本判決，應於判決送達後10日內向本院提出上訴狀 (應抄
附繕本)。
                                      書記官林妙穗
中    華    民    國    95    年    8     月    31    日


司法院資訊處製作；財團法人民間司法改革基金會備份。
